ACORDAO-COMPLETO-2347337

ACÓRDÃO 498/2019 ATA 7/2019 - PLENÁRIO

VISTOS, relatados e discutidos estes autos de solicitação de informações, da parte do Delegado de Polícia Federal Nilton Cezar Ribeiro Santos, da Superintendência Regional da Polícia Federal em Sergipe, acerca da existência de processos nesta Corte de Contas para apurar irregularidades, por ele indicadas, no âmbito do conselho Regional de Enfermagem em Sergipe – Coren/SE, todas elas acompanhadas de pleito no sentido de que, caso os fatos em questão ainda não fossem objeto de apuração em curso no âmbito do Tribunal, fosse realizada auditoria e que lhe fosse encaminhada a correspondente conclusão,
ACORDAM os Ministros do Tribunal de Contas da União, reunidos em Sessão do Plenário, diante das razões expostas pelo Relator, em:
9.1. com fundamento nos inc. VI do art. 237 do Regimento Interno desta Casa, receber a documentação em tela como Representação de unidade técnica, por preencher os requisitos de admissibilidade, para, no mérito, considerá-la procedente;
9.2. determinar, com fulcro no inc. II do art. 250 do Regimento Interno desta Casa, ao Conselho Regional de Enfermagem em Sergipe – Coren/SE, a adoção de providências com vista a:
9.2.1. proceder à abertura de procedimento administrativo, em que se oportunize à empresa contratada MKR Construções Ltda. o direito ao contraditório e à ampla defesa, com vistas a tratar dos indicativos de desequilíbrio econômico-financeiro no âmbito do Contrato 06/2016 no montante de R$ 76.506,18 (montante esse que também compreende o pagamento indevido do valor de R$ 6.082,97, relativo à majoração do preço do elevador do prédio novo em valor acima daquele que seria obtido se aplicado o BDI do contrato ao custo do produto proposto pelo fornecedor) , verificados naquele ajuste após a realização dos aditivos de alteração quantitativa, uma vez que foi reduzida a diferença percentual de 6,164%, originalmente existente entre o valor global do contrato e o preço global de referência (percentual de desconto) , para o percentual de 4,404%, em violação ao disposto no art. 14 do Decreto 7.983/2013, procedimento esse que deverá incluir, se não afastados os indicativos retratados pela equipe técnica deste Tribunal, a promoção do competente ressarcimento ao Coren/SE, inclusive, se for o caso, mediante a instauração da competente Tomada de Contas Especial, informando a esta Corte de Contas, no prazo de 60 (sessenta) dias, as medidas adotadas e os eventuais resultados alcançados;
9.2.2. averiguar a procedência das inconsistências apontadas no quadro constante do parágrafo 30 da instrução transcrita no Relatório precedente e, caso confirmados eventuais pagamentos irregulares de auxílios de representação, adotar as medidas necessárias com vistas ao devido ressarcimento, informando a este TCU, no prazo de 60 (sessenta) dias, as providências adotadas e os eventuais resultados alcançados;
9.3. determinar o encaminhamento de cópia deste Acórdão:
9.3.1. ao Conselho Regional de Enfermagem em Sergipe – Coren/SE;
9.3.2. à Superintendência Regional da Polícia Federal em Sergipe, informando tratar-se de referente aos IPLs 0366/2017-4 SR/PF/SE, 0367/2017-4 SR/PF/SE, 0368/2017-4 SR/PF/SE e 0369/2017-4 SR/PF/SE;
9.4. autorizar o arquivamento destes autos, nos termos do inc. V do art. 169 do Regimento Interno desta Casa.

Solicitação de informações, acerca da existência de processos nesta Corte de Contas para apurar irregularidades, no âmbito do conselho Regional de Enfermagem em Sergipe  Coren/SE.

Conselho Regional de Enfermagem em Sergipe - Coren/SE.

3. Representante: Delegado de Polícia Federal Nilton Cezar Ribeiro Santos, da Superintendência Regional de Polícia Federal em Sergipe.

13.1. Ministros presentes: José Mucio Monteiro (Presidente), Benjamin Zymler, Aroldo Cedraz, Raimundo Carreiro, Ana Arraes e Bruno Dantas.
13.2. Ministros-Substitutos presentes: Augusto Sherman Cavalcanti (Relator), Marcos Bemquerer Costa, André Luís de Carvalho e Weder de Oliveira.

AUGUSTO SHERMAN

Cuidam os autos de Representação originada de solicitações de informações (peças 1 a 4) , da parte do Delegado de Polícia Federal Nilton Cezar Ribeiro Santos, da Superintendência Regional da Polícia Federal em Sergipe, acerca da existência de processos nesta Corte de Contas para apurar irregularidades, por ele indicadas, no âmbito do conselho Regional de Enfermagem em Sergipe - Coren/SE, todas elas acompanhadas de pleito no sentido de que, caso os fatos em questão ainda não fossem objeto de apuração em curso no âmbito do Tribunal, fosse realizada auditoria e que lhe fosse encaminhada a correspondente conclusão.
2.	No que se refere ao conteúdo deste feito, às medidas saneadoras e análises levadas a cabo, assim como quanto às conclusões e propostas de encaminhamento apresentadas pela área técnica desta Casa, adoto como parte do relatório a instrução constante da peça 51, cujas conclusões foram ratificadas pelo Secretário de Controle Externo da Sec-SE (peça 52) , passando a transcrevê-la, com os eventuais ajustes de forma considerados necessários:
“INTRODUÇÃO
1. Trata-se de solicitações de informação por intermédio de quatro ofícios do Delegado de Polícia Federal Nilton Cezar Ribeiro Santos, da Superintendência Regional da Polícia Federal em Sergipe (peças 1 a 4) , acerca da existência de processos nesta Corte de Contas para apurar as seguintes supostas irregularidades no âmbito do Conselho Regional de Enfermagem em Sergipe - Coren/SE:
a) irregularidades nos procedimentos licitatórios realizados pelo Coren/SE para contratação das empresas CB Produções e Vídeos Ltda., Cerimonial Eventos e Padrão Eventos - Pregões 17/2011 e 22/2011 (Ofício 2651/2017 - IPL 0366/2017-4 SR/PF/SE, peça 1) ;
b) irregularidades na construção da nova sede do Coren/SE (Ofício 2654/2017 - IPL 0367/2017-4 SR/PF/SE, peça 2) ;
c) irregularidades no pagamento a maior de verbas indenizatórias aos conselheiros do Coren/SE entre os anos de 2010 e 2012 (Ofício 2662/2017 - IPL 0368/2017-4 SR/PF/SE, peça 3) ;
d) uso ilegal de linhas telefônicas de celulares pertencentes ao Coren/SE por particulares não vinculados àquela autarquia federal, entre os anos de 2010 e 2012 (Ofício 2663/2017 - IPL 0369/2017-4 SR/PF/SE, peça 4) .
2. Ainda é solicitado, caso o TCU não tenha instaurado processo para apurar os fatos noticiados, que este Tribunal realize auditoria e encaminhe a conclusão a essa unidade da Polícia Federal. 
3. Por meio do despacho de peça 7, o Relator do processo, Ministro-Substituto Augusto Sherman Cavalcanti, ao acolher a proposta desta Secex efetuada na instrução de peça 5, autorizou a prestação de informações ao solicitante para informar-lhe que não havia sido localizado na base processual deste Tribunal processo que tratasse das supostas irregularidades relacionadas nas alíneas ‘a’ e ‘d’ do item 1 acima e que, com relação às supostas irregularidades ‘b’ e ‘c’, o Tribunal havia deliberado no processo TCProcesso 016.333/2017-9, consoante Acórdão 1919/2017-TCU-Plenário, não conhecer daquela denúncia, tendo em vista a falta de qualificação adequada do denunciante e a ausência de qualquer indício que possibilitasse a esta Corte de Contas apurar as notícias nela ventiladas.
4. Nada obstante, o Ministro-Relator decidiu também, diante da insistência das autoridades quanto às possíveis irregularidades, a ponto de ensejar-lhe o receio de que as suspeitas levantadas pudessem efetivamente ser procedentes, determinar à Sec-SE que promovesse diligência junto ao Coren/SE, com vistas a obter cópia da documentação relativa aos fatos referidos no primeiro parágrafo e, a partir do exame de tais elementos, se fosse o caso, representasse ao Tribunal.
5. A diligência foi realizada por meio do Ofício 0166/2018-TCU/Secex/SE, de 8/3/2018 (peça 15) , para requerer ao Coren/SE o envio a esta Secretaria dos seguintes documentos:
a) cópia dos processos licitatórios realizados pelo Coren/SE para contratação das empresas CB Produções e Vídeos Ltda., Cerimonial Eventos e Padrão Eventos - Pregões 17/2011 e 22/2011;
b) cópia do processo de licitação destinado à construção da nova sede do Coren/SE, que se localiza no cruzamento da rua Duque de Caxias com a rua Vila Cristina, no bairro São José desta Capital; 
c) cópia dos processos de pagamento de verbas indenizatórias, incluindo diárias, aos conselheiros do Coren/SE entre os anos de 2010 e 2012;
d) relação dos seminários e congressos realizados pelo Cofen entre 2010 e 2012, nos quais o Coren/SE participou, informando os locais e períodos de realização, os nomes dos conselheiros e empregados do Coren/SE participantes dos eventos, bem como indicando as verbas repassadas ou pagas pelo Cofen para a participação dos conselheiros e empregados do Coren/SE nos eventos (despesas com passagens, hotéis, traslados, refeições etc.) ;
e) relação das linhas telefônicas de celulares pertencentes ao Coren/SE entre 2010 e 2012, identificando os nomes dos conselheiros e empregados que utilizavam as linhas (indicando nome, cargo e CPF) , bem como cópias dos normativos internos que disciplinam a utilização das linhas, cópias dos controles existentes sobre esta utilização e das faturas mensais dos respectivos serviços.
6. Em resposta à diligência, o Coren/SE apresentou os documentos elencados nas peças 18 a 27.
7. Numa análise expedita, verificou-se a necessidade de realizar nova diligência, consoante Ofício 0641/2018-TCU/Secex/SE, de 30/7/2018 (peça 28) , para que o Coren/SE pudesse complementar a documentação anteriormente enviada e apresentar novos documentos, a saber:
a) cópia das páginas 1686 a 1800 do Processo da Concorrência 01/2015 - Construção da nova sede do Conselho (Contrato 06/2016) , as quais não integraram a documentação remetida a esta Secretaria em resposta ao Ofício 0166/2018-TCU/Secex/SE;
b) cópia de todas as páginas do referido processo de licitação/contratação/aditivos seguintes à página 1852;
c) cópia de todos os boletins de medição e dos processos de pagamento relativos à referida obra, inclusive de eventuais reajustes dos preços contratados;
d) cópia eletrônica da planilha atual de serviços do referido Contrato 06/2016 em formato xls, xlsx ou similar;
e) informação com a descrição da atual situação da obra, inclusive em termos percentuais de execução físico-financeira, e a previsão para sua conclusão, caso já não concluída; 
f) cópia dos processos de pagamento de verbas indenizatórias, incluindo diárias, aos conselheiros do Coren/SE no exercício de 2010, em complementação à documentação remetida a esta Secretaria em resposta ao Ofício 0166/2018-TCU/Secex/SE, uma vez que somente fora remetida documentação relativa a pagamentos nos exercícios de 2011 e 2012;
g) cópia do livro razão das contas contábeis ‘3.1.32.32.01.01 - Conselheiros’, ‘3.1.32.32.04.01 - Conselheiros’, ‘311030201 - Diárias - Conselheiros’, ‘311030203 - Diárias - Colaboradores’ e de outras contas contábeis, se for o caso, que tenham registrado pagamentos de verbas de representação, diárias e jetons abrangendo os meses do período de jan/2010 a dez/2012;
h) informação sobre possível pagamento em duplicidade, ocorrido em 6/8/2012 e 7/8/2012 (contas de origem: 2382/003/00001077-2 Coren SE ANUIDADE e 2382/003/00001563-4 Coren SE FUNAD, respectivamente) , relativo a 14 verbas de representação do mês de julho/2012 à Senhora DENISE SANTOS OLIVEIRA CORREA, cada um no valor de R$ 5.040,00, conforme consta das cópias anexas das páginas 528 e 530 da peça 25 do processo acima identificado, bem como sobre eventual apuração e ressarcimento aos cofres do Coren/SE, acompanhada dos documentos comprobatórios pertinentes.
8. Em resposta, foi apresentada a documentação juntada ao processo por meio das peças 29 a 46, posteriormente acrescida da peça 47, que traz a conclusão de arquivamento dos inquéritos da Polícia Federal.
EXAME TÉCNICO
Contratação das empresas CB Produções e Vídeos Ltda., Cerimonial Eventos e Padrão Eventos - Pregões 17/2011 e 22/2011
9. A documentação relativa aos pregões 17/2011 e 22/2011 encontra-se desde a pág. 317 da peça 22 até a pág. 409 da peça 23. O pregão presencial 17/2011 possuía dois lotes: o lote I (peça 23, p. 175) , destinado à contratação de empresa para realização de curso de suporte básico de vida para auxiliares e técnicos de enfermagem; e o lote II (peça 23, p. 184) , para prestação de serviços na organização e acompanhamento geral da IX - Encontro do Conselho Regional de Enfermagem em Sergipe (Encrese) .
10. O lote I do pregão presencial 17/2011 foi considerado fracassado ao passo que o lote II, então disputado pelas empresas Cerimonial Eventos Ltda. e CB Produções de Vídeos, Filmes e Materiais Publicitários Ltda. CNPJ 08.716.262/0001-69, foi adjudicado para esta última pelo valor total de R$ 19.950,00 (peça 23, p. 346 e 384) .
11. O lote II fracassado do pregão presencial 17/2011 foi objeto de nova licitação, qual seja, o pregão presencial 22/2011 (peça 22, p. 419-420) , no qual apenas a empresa SISSMAQ Ltda., CNPJ 11.849.970/0001-82, apresentou proposta. Assim, nesse novo pregão resultou a adjudicação do objeto à referida empresa pelo valor total de R$15.900,00 (peça 22, p. 475-480) .
12. Após análise dessa documentação, foram observadas as seguintes falhas nos certames:
a) não utilização de formato eletrônico, sem justificativa, nos dois pregões realizados, com violação do art. 4º, § 1º, do Decreto 5.450/2005. Vale ressaltar, porém, que atualmente o Coren/SE já está adotando preferencialmente o formato eletrônico em seus pregões;
b) não localização, nos anexos do edital do pregão presencial 17/2011, do valor do orçamento dos serviços contratados (peça 23, p.175-205) , conforme exigido no art. 3º, inciso III, da Lei 10.520/2002. Somente foi encontrada alguma referência aos valores orçados para os lotes I e II no Parecer Jurídico 145/2011 (peça 23, p.337-339) ;
c) concessão de prazo de apenas 2 dias úteis, em lugar do prazo de 8 dias úteis previsto no art. 48, parágrafo único, da Lei 8.666/1993, para que as empresas pudessem reformular suas propostas desclassificadas no pregão presencial 17/2011 (peça 23, p. 346-349) .
13. Vê-se, portanto, que os certames acima mencionados possuem uma baixíssima materialidade e não revelaram falhas que devam ser objeto de representação por parte do Tribunal.
Construção da nova sede do Coren/SE
14. A contratação dos serviços de construção da nova sede do Coren/SE ocorreu por meio de realização da Concorrência 01/2015 e de celebração do Contrato 006/2016, com a empresa MKR Construções Ltda., CNPJ 00.403.962/0001-91, com valor inicial de R$ 3.791.478,97 (peça 21, p. 176) .
15. Toda a documentação relativa à licitação, contratação e pagamento da obra encontra-se juntada desde a p. 39 da peça 18 até a p. 316 da peça 22, peça 31, a partir da p. 104, até a peça 45.
16. Considerando não se tratar de um procedimento de fiscalização propriamente dito, o objetivo da presente instrução foi analisar de forma geral toda a documentação relativa à licitação, contratação e execução da obra para verificar a regularidade dos procedimentos, em especial a manutenção do equilíbrio econômico-financeiro do contrato ao longo de sua execução, a obediência aos limites percentuais de aditamento e à conferência de cálculo dos reajustes aplicados ao valor contratual.
17. A modalidade de execução adotada na contratação foi a ‘empreitada por preço global’ (peça 20, p. 172) , e foram celebrados três aditivos de alteração de valor: 1º aditivo, que alterou o valor global para R$ 4.018.925,67 (peça 22, p.177) ; o 2º aditivo, para R$ 4.038.180,94 (peça 22, p.313) ; e o 5º aditivo, para R$ 4.153.834,60 (peça 36, p.82-83) , todos requeridos pela contratada sob a justificativa de falhas no projeto ou necessidade de atendimento à norma atualizada, seja em razão de segurança, ou em razão da melhor consecução das atividades a ser desempenhadas no prédio (peça 21, p. 233; peça 42, p. 2-3; e peça 35, p. 455, respectivamente) .
18. As planilhas do orçamento paradigma, da proposta do contratado, dos aditivos de alteração de quantitativos e os respectivos valores estão assim distribuídas no processo:
a) planilha do orçamento paradigma da Administração: R$ 4.040.555,51 (peça 20, p. 28-44) ;
b) planilha inicial do Contratado: R$ 3.791.478,97 (peça 20, p.407-425) ;
c) planilha do 1º Termo Aditivo: R$ 4.018.925,67 (peça 21, p. 318-332) ;
d) planilha do 2º Termo Aditivo: R$ 4.038.180,94 (peça 42, p. 45-62) ;
e) planilha do 5º Termo Aditivo: R$ 4.153.834,60 (peça 36, p. 10-29) . Ressalte-se que a planilha faz referência equivocada no cabeçalho ao 4º Termo Aditivo.
19. Na documentação apresentada ao Tribunal constam pagamentos, até 9/8/2018, de 21 boletins de medição e quatro pagamentos de reajuste, sendo a data-base de reajuste o dia 18/2/2016, data de apresentação da proposta, conforme previsto no item 15.1 do edital (peça 20, p. 188 c/com p. 278) . A relação desses pagamentos consta da peça 49, e o montante bruto pago até então já alcançava o valor de R$ 4.142.890,14, incluindo-se aí os pagamentos de reajuste.
20. O último boletim de medição encaminhado ao Tribunal é o de número 22, relativo ao período de 1º/2/2018 a 28/2/2018, mas não veio acompanhado do processo de pagamento (peça 43) . Segundo esse boletim, o valor medido no período foi de R$ 25.184,07, totalizando o montante medido acumulado de R$ 4.019.843,70, ou 96,77% do montante final contratado. Esse percentual de execução financeira revela-se compatível com o aspecto físico da fachada do prédio erguido com a obra, conforme se vê na foto inserida na peça 50, a qual foi registrada no dia 27/7/2018 por este auditor, ao passar fortuitamente pela referida obra.
21. A partir da planilha desse último boletim, pôde-se elaborar a planilha com a projeção do orçamento paradigma (orçamento da Administração) contendo os quantitativos finais após os aditivos (peça 48) , para fins de verificação da manutenção da diferença percentual entre o valor global do contrato e o preço global de referência após os aditamentos, ou seja, da manutenção do equilíbrio econômico-financeiro do contrato, conforme previsto no art. 14 do Decreto 7.983/2013, ressaltando que essa diferença percentual, nas condições iniciais da contratação era de 6,164%, já que a proposta vencedora foi de R$ 3.791.478,97 em relação ao orçamento da Administração, de R$ 4.040.555,51.
22. Na elaboração dessa projeção, foi adotada a sistemática de acrescer ao orçamento paradigma, quanto aos serviços novos aditados, os seus quantitativos e preços unitários acordados. Quanto ao item já existente ‘01.001 Equipe Dirigente’, cujo valor unitário fora aumentado em decorrência do aumento do valor contratual, foi realizado um ajuste no orçamento paradigma na mesma proporção da variação ocorrida no valor contratado desse item (7,81%) , de modo que seu valor orçado foi alterado de R$ 417.201,06 para R$ 449.796,16.
23. Após exame do conjunto da documentação e elaboração da planilha de verificação da manutenção do equilíbrio econômico-financeiro da contratação, foram realizadas as seguintes constatações:
a) redução do desconto percentual de 6,164% inicialmente ofertado pela contratada para 4,404% após celebração 5º termo aditivo, o que infringiu o disposto no art. 14 do Decreto 7.983/2013, gerando um desequilíbrio econômico-financeiro em desfavor do Coren/SE no valor de R$ 76.506,18  (sobrepreço de 1,876%) . De acordo com a planilha inserida na peça 48, após os aditivos, o valor do orçamento paradigma seria de R$ 4.345.183,50, de modo que, se mantido o mesmo percentual de desconto de 6,164% inicialmente obtido pela Administração por ocasião da concorrência, o valor final do contrato deveria ser limitado a R$ 4.077.328,43 (R$ 4.345.183,50 menos 6,164%) . Ocorre que o valor final do contrato, após aquele aditivo, ficou em R$ 4.153.834,60, gerando assim o citado desequilíbrio desfavorável para a Administração (Coren/SE) de R$ 76.506,18 (diferença entre R$ 4.153.834,60 e R$ 4.077.328,43) ;
b) majoração do preço do elevador do novo prédio (item 01.020. Elevador Atlas Schindler 3300...) em valor acima do que seria obtido se aplicado o BDI do contrato ao custo do produto proposto pelo fornecedor, o que gerou um pagamento indevido de R$ 6.082,97. Tal diferença originou-se na alteração do item promovida pelo 2º Termo Aditivo com o objetivo de atender à legislação de acessibilidade. O item 01.020 foi alterado de R$ 100.800,00 para R$ 119.442,83 (peça 42, p. 60) , mas a proposta de custo efetuada pelo fornecedor do item (Atlas Schindler) foi de R$ 101.214,16 em 20/8/2016 (peça 22, p. 295) , valor esse que, acrescido do BDI de 12% da empresa contratada (peça 20, p.431) , resultaria no preço de R$ 113.359,86, e não no valor inserido na planilha do aditivo (R$ 119.442,83) . O valor desse pagamento indevido já se encontra inserido no valor do sobrepreço apurado na alínea acima e, para tanto, foi considerado no orçamento paradigma o valor orçado de R$ 114.614,91, que resulta da aplicação do percentual de BDI adotado pela Administração (13,24%) sobre o valor de custo proposto pelo fornecedor do equipamento;
c) majorações de valor do contrato alcançaram o percentual de 26,10%, ou seja, ultrapassaram o limite de 25% permitido pelo art. 65, § 1º, da Lei 8.666/1993, conforme se vê no quadro abaixo:
	Valor inicial do contrato
	R$ 3.791.478,97 (peça 21, p.176) 

	Aditivos
	Majoração (R$) 
	%
	Supressão (R$) 
	%
	Comprovante

	1º Aditivo
	292.815,99
	7,72%
	65.369,99
	1,72%
	Peça 22, p.169

	2º Aditivo
	313.657,32
	8,27%
	294.362,17
	7,76%
	Peça 22, p.310

	5º Aditivo
	383.219,41
	10,11%
	267.565,76
	7,06%
	Peça 36, p.29

	Total
	989.692,72
	26,10%
	627.297,92
	16,54%
	
24. Vê-se, portanto, que as constatações acima, em especial a da alínea ‘a’, demandam a conversão deste processo em representação com o objetivo de determinar ao Coren/SE que retenha nas faturas a pagar ou na garantia contratual o valor de R$ 76.506,18, de modo a corrigir o desequilíbrio econômico-financeiro em desfavor do Coren/SE ocasionado com os aditivos, assim como instaure processo administrativo para dar oportunidade à MKR Construções Ltda., empresa contratada, de exercer seu direito ao contraditório e à ampla defesa.
Pagamento a maior de verbas indenizatórias aos conselheiros
25. Na análise de pagamento de verbas indenizatórias entre os exercícios de 2010 a 2012 (auxílio representação, jeton e diária) , concentrou-se a atenção no pagamento de auxílio representação, dada a frequência de pagamentos realizados, como também a maior materialidade dos valores envolvidos.
26. Os documentos que tratam desse assunto encontram-se juntados na peça 24, a partir da p. 78, peças 25 e 26, até p. 410, peça 27, a partir da p. 32, peça 31 (cópia legível à peça 46) , até p. 103.
27. A regulamentação da concessão dessas verbas indenizatórias no âmbito do Coren/SE nos exercícios de 2010 a 2012 encontra-se na Decisão 15/2009, de 28/7/2009 (peça 27, p. 41-49) , que vigorou até 5/4/2012, com publicação da Decisão 27/2011, de 31/10/2011 (peça 27, p. 32-40) .
28. De acordo com os art. 11 da Decisão 15/2009 (peça 27, p.47) , o chamado auxílio representação seria destinado aos Conselheiros, funcionários e colaboradores para custeio de transporte urbano, alimentação e outras despesas no desempenho do encargo ou função, com o valor teto unitário de R$386,57, acréscimo de 30% para o presidente do conselho, limite de 80% para os colaboradores e limite de 22 auxílios representação por mês. A comprovação para recebimento se daria por meio de relatório mensal de atividades e poderia ser percebido cumulativamente com diárias em ‘circunstâncias extremas’.
29. Já no art. 6º da Decisão 27/2011, foi fixado em R$360,00 o teto unitário para o auxílio e a quantidade limite de quinze unidades por mês, acumulação excepcional com diária, sendo mantidos o acréscimo de 30% para o presidente do conselho e o limite de 80% para os colaboradores.
30. Da análise de toda a documentação encaminhada, foram constatadas inconsistências nos seguintes pagamentos:

	 Nome do beneficiário (a) 
	Mês de competência
	Qtd. de Auxílios Repr.
	Valor pago (R$) 
	Documento
	Inconsistência

	Denise Santos Oliveira
	08/2011
	23
	8.891,11
	Peça 25, p.291, Peça 46, p.64-65
 (Conta 3.1.32.32.01.01 - Conselheiros, em 22/8/2011 e 13/9/2011) 
	Possível pagamento indevido de um auxílio representação (R$ 386,57) , pois o limite imposto pela Decisão 15/2009 era de 22 auxílios por mês.

	Denise Santos Oliveira
	12/2011
	25
	9.664,25
	Peça 46, p.19
 (Relação de Pagamentos Orçamentários, em 5/1/2012) 
	Possível pagamento indevido de três auxílios representação (R$ 1.159,71) , pois o limite imposto pela Decisão 15/2009 era de 22 auxílios por mês.

	Denise Santos Oliveira
	10/2012
	20
	7.200,00
	Peça.26, p.316, Peça 46. p.41-42
 (Relação de Pagamentos Orçamentários, em 15/10/2012, 26/10/2012, 5/11/2012) 
	Possível pagamento indevido de cinco auxílios representação (R$ 1.800,00) , pois o limite imposto pela Decisão 27/2011 era de 15 auxílios por mês.

	Denise Santos Oliveira
	12/2012
	22
	7.920,00
	Peça 46, p.45
 (Relação de Pagamentos Orçamentários, em 13/12/2012, 21/12/2012) 
	Não apresentação de documentação comprobatória. Livro razão informa pagamento em dez/2012 de 22 auxílios, que supera em sete unidades (R$ 2.520,00) o limite de 15 auxílios por mês imposto pela Decisão 27/2011.

	Denise Santos Oliveira e outros
	10/2010
	38
	14.688,82
	Peça 46, p.102
 (Conta 3.1.10.02.06 - Outras Despesas Variáveis, em 9/11/2010) 
	Não apresentação de documentação comprobatória. No livro razão, excepcionalmente, deixa de individualizar demais beneficiários do pagamento.

	Gabryella Garibalde Santana
	01/2011
	1
	773,14
	Peça 46, p.55
 (Conta 3.1.32.32.01.01 - Conselheiros, em 9/2/2011) 
	Não apresentação de documentação comprobatória. O valor esperado seria de R$386,57 para a condição de conselheira e para a quantidade de auxílios informada.

	Gabryella Garibalde Santana
	03/2012
	1
	4.212,00
	Peça 46, p.27
 (Relação de Pagamentos Orçamentários, em 30/3/2012) 
	Não apresentação de documentação comprobatória. O valor esperado seria de R$468,00 para a condição de presidente e para a quantidade de auxílios informada.

	Irene do Carmo Alves Ferreira
	05/2010
	2
	6.958,26
	Peça 46, p.94 (Conta 3.1.10.02.06 - Outras Despesas Variáveis, em 9/6/2010) 
	Não apresentação de documentação comprobatória. O valor esperado seria de R$1.005,08 para a condição de presidente e para a quantidade de auxílios informada.

	Jose Flávio da Silva Pereira
	12/2011
	1
	2.016,00
	Peça 46, p.10
 (Relação de Pagamentos Orçamentários, em 26/1/2012) 
	Não apresentação de documentação comprobatória. O valor esperado seria de R$ 309,26 para o colaborador e para a quantidade de auxílios informada.

	Outros
	11/2010
	78
	30.345,71
	Peça 46, p.102 (Conta 3.1.10.02.06 - Outras Despesas Variáveis, em 15/12/2010) 
	Não apresentação de documentação comprobatória. Rubrica não identifica os beneficiários. O valor corresponde a 78 auxílios de representação para conselheiros.

31. Essas inconsistências deverão ser apuradas pelo próprio Coren/SE, o qual deverá adotar as providências cabíveis para o ressarcimento aos cofres da entidade, se confirmados eventuais pagamentos indevidos de auxílios de representação suscitados no quadro acima.
Uso ilegal de linhas telefônicas de celulares pertencentes ao Coren/SE por particulares
32. A documentação encaminhada sobre esse tópico encontra-se na peça 18, p. 28-38, peça 26, p.411-421, e peça 27, p. 1-31. 
33. A materialidade da despesa relativa a este tópico é considerada baixa e, conforme consta da Promoção de Arquivamento 010/2017 - 1° OCC/ PRSE/MPF (peça 24, p.74) , não há viabilidade para apuração de eventual irregularidade nessa matéria, uma vez que as irregularidades teriam ocorrido na gestão de Hortência Linhares e seu marido, o também enfermeiro Gilberto Linhares, com considerável transcurso de tempo decorrido desde o fim da dita gestão (final da década de 1990 e início dos anos 2000) até a presente data, associado ao fato de que problemas constatados naquele período já foram enfrentados nos processos 0000991-30.2008.4.05.8500 (penal) e 0002033-46.2010.4.05.8500 (improbidade) .
34. Além disso, mostra-se consistente a conclusão exposta na Promoção de Arquivamento 63/2018 - 1º OCC/PRSE/MPF, no sentido de que a alegação do denunciante não apresenta qualquer irregularidade em concreto, apresentando de forma genérica meras suposições carentes de qualquer comprovação. Sustenta também que ‘os valores das contas, ainda que elevados, não são suficientes para sugerir, por si só, a existência de qualquer ato ímprobo, carecendo (sic) outros fatos que corroborem para o seguimento da investigação’. Além disso, aduz que ‘não causaria estranhamento elevado atarefamento da função exercida, o que elevaria o número de chamadas necessárias para o exercimento do cargo’ (peça 30, p. 6-7) .
35. Assim, não há qualquer elemento concreto que determine maior apuração dessa matéria por parte do Tribunal.
CONCLUSÃO
36. Da análise da documentação trazida aos autos para verificação da existência ou não das supostas irregularidades relativas no Coren/SE suscitadas na solicitação de informações da Superintendência Regional da Polícia Federal em Sergipe (parágrafo 1) , foram detectadas algumas irregularidades na execução do contrato de construção da nova sede do Coren/SE e algumas inconsistências no pagamento de auxílios de representação entre os exercícios de 2010 e 2012, as quais são suficientes para a conversão dos presentes autos em representação, com o objetivo de determinar à entidade jurisdicionada a adoção de medidas corretivas.
PROPOSTA DE ENCAMINHAMENTO
37. Ante o exposto, em atendimento ao despacho do Relator à peça 7, submeto os autos à consideração superior propondo que o Tribunal:
a) converta os presentes autos em representação, nos termos do art. 237, inciso VI, do Regimento Interno/TCU;
b) conheça da representação para, no mérito, considerá-la procedente;
c) determine ao Conselho Regional de Enfermagem em Sergipe - Coren/SE, com fulcro no art. 45 da Lei 8.443/1992, que comprove perante este Tribunal a:
i. retenção do montante de R$ 76.506,18, no prazo de quinze dias, do saldo a pagar à empresa MKR Construções Ltda. (CNPJ 00.403.962/0001-91) ou do valor da garantia contratual no âmbito do Contrato 006/2016, em decorrência de desequilíbrio econômico-financeiro no contrato após realização dos aditivos de alteração quantitativa, uma vez que foi reduzida a diferença percentual de 6,164% originalmente existente entre o valor global do contrato e o preço global de referência para o percentual de 4,404%, o que violou o art. 14 do Decreto 7.983/2013 (parágrafo 23 acima) ;
ii. conclusão, no prazo de sessenta dias, de processo administrativo a ser aberto pelo Coren/SE, onde deve ser concedido à empresa contratada MKR Construções Ltda. (CNPJ 00.403.962/0001-91) o direito ao contraditório e à ampla defesa com relação a esse desequilíbrio econômico-financeiro no contrato em desfavor da Administração, bem como seus reflexos nos pagamentos de reajustes contratuais ocorridos (parágrafo 23 acima) ; 
iii. conclusão da apuração, no prazo de sessenta dias, das inconsistências apontadas no quadro do parágrafo 30 acima, e a adoção das medidas corretivas necessárias ao ressarcimento, acaso confirmados eventuais pagamentos irregulares de auxílios de representação.
d) dê ciência da presente instrução e da deliberação que vier a ser adotada ao Conselho Regional de Enfermagem em Sergipe - Coren/SE e à Superintendência Regional da Polícia Federal em Sergipe.” 
É o relatório.

não há.

Não atuou.

REPRESENTAÇÃO ORIGINADA DE SOLICITAÇÃO DE INFORMAÇÕES ACERCA DA EXISTÊNCIA DE PROCESSOS DESTINADOS A APURAR IRREGULARIDADES QUE APONTA NO ÂMBITO DO COREN/SE, ACOMPANHADO DE PLEITO NO SENTIDO DE QUE, CASO AINDA NÃO EXISTENTES PROCEDIMENTOS DE APURAÇÃO DE TAIS OCORRÊNCIAS, FOSSE REALIZADA AUDITORIA. AUSÊNCIA DE LEGITIMIDADE DO SOLICITANTE PARA DEMANDAR A REALIZAÇÃO DE FISCALIZAÇÕES A ESTE TRIBUNAL. EXISTÊNCIA DE DENÚNCIA VERSANDO SOBRE DUAS DAS QUATRO IRREGULARIDADES DENUNCIADAS. VERIFICAÇÃO, NO ENTANTO, DE QUE REFERIDA DENÚNCIA NÃO CHEGOU A SER CONHECIDA PELO TRIBUNAL, POR FALTA DE QUALIFICAÇÃO DO DENUNCIANTE E DA AUSÊNCIA DE INDÍCIOS QUE VIABILIZASSEM A APURAÇÃO DAS IRREGULARIDADES INDICADAS. CONSTATAÇÃO DE QUE NESTES AUTOS IGUALMENTE NÃO ESTARIAM PRESENTES INDÍCIOS DOS FATOS APONTADOS. DETERMINAÇÃO À UNIDADE TÉCNICA, TENDO EM VISTA A INSISTÊNCIA DAS AUTORIDADES QUANTO ÀS POSSÍVEIS IRREGULARIDADES, NO SENTIDO DE QUE REALIZASSE DILIGÊNCIA E, A DEPENDER DO QUE VIESSE A SER APURADO, REPRESENTASSE AO TRIBUNAL. CONSTATAÇÃO DE EVIDÊNCIAS DE PARTE DAS IRREGULARIDADES APONTADAS. PROCEDÊNCIA. DETERMINAÇÕES. CIÊNCIA. ARQUIVAMENTO.

SOLICITAÇÃO (SOLI)

Trata-se de Representação originada de solicitações de informações (peças 1 a 4) , da parte do Delegado de Polícia Federal Nilton Cezar Ribeiro Santos, da Superintendência Regional da Polícia Federal em Sergipe, acerca da existência de processos nesta Corte de Contas para apurar irregularidades, por ele indicadas, no âmbito do conselho Regional de Enfermagem em Sergipe – Coren/SE, todas elas acompanhadas de pleito no sentido de que, caso os fatos em questão ainda não fossem objeto de apuração em curso no âmbito do Tribunal, fosse realizada auditoria e que lhe fosse encaminhada a correspondente conclusão.
2.	No exame inicial dos expedientes em tela, após ressalvar a ausência de legitimidade do solicitante para requerer, a este Tribunal, a realização de auditorias, a Sec-SE consignou haver identificado, mediante pesquisa na base de processos desta Casa, a denúncia constante do TC-Processo 016.333/2017-9, versando sobre duas das quatro ocorrências abrangidas pela documentação em tela (fl. 1, peça 5) .
3.	Vindo os autos, então, pela primeira vez à minha consideração, ponderei que, em princípio, até poderia concordar em encaminhar informe acerca da denúncia, ainda que com o acréscimo de que aquela peça, por meio do Acórdão 1919/2017-TCU-Plenário, deixou de ser conhecida em função da falta de qualificação adequada do denunciante e da ausência de qualquer indício que possibilitasse a esta Corte de Contas apurar as notícias nela ventiladas, sendo que essa última condição não chegou a ser modificada pelo expediente acostado àquele feito pelo Corregedor Regional em Exercício da Superintendência Regional da Polícia Federal em Sergipe, ao encaminhar cópia da mesma denúncia, que também fora apresentada perante aquele órgão (fls. 1/2, peça 7) .
4.	Naquela ocasião, acrescentei também reconhecer que, mesmo em relação aos quatro expedientes que deram origem a este feito, não vislumbrava como poderia esta Casa, em conformidade com as disposições regulamentares pertinentes, averiguar, ainda que provocada por Representação, as possíveis irregularidades mencionadas, tendo em vista os ofícios em questão resumirem-se a indicações genéricas das supostas ocorrências, não vindo acompanhados de indícios que possibilitassem maiores apurações (fls. 2, peça 7) .
5.	Naquela mesma oportunidade, no entanto, tendo em vista a insistência das autoridades policiais quanto às possíveis irregularidades, a ponto de ensejar-me o receio de que as suspeitas levantadas pudessem efetivamente ser procedentes, determinei à Sec-SE que promovesse diligência junto ao Coren/SE, com vistas a obter cópia da documentação relativa aos fatos em questão e, a partir do exame de tais elementos, se fosse o caso, representasse ao Tribunal (fls. 2  peça 7) .
6.	Em nova instrução do feito, após a realização das medidas saneadoras determinadas, a unidade instrutiva, no que se refere às possíveis ocorrências envolvendo a contratação das empresas CB Produções e Vídeos Ltda., Cerimonial Eventos e Padrão Eventos, por meio dos Pregões 17/2011 e 22/2011, consignou que a análise da documentação dos procedimentos licitatórios mencionados revelou estarem envolvidos dispêndios de reduzida materialidade (R$ 19.950,00 e R$ 15.900,00) e permitiu a identificação, apenas, de falhas das quais não há indicativos de haverem resultado danos ao Coren/SE, sendo sua posição de não haver, no caso, motivos que justifiquem ações de controle por parte deste Tribunal (fls. 3, peça 51) .
7.	Quanto à contratação dos serviços de construção da nova sede do Coren/SE, ainda que vislumbrando a compatibilidade entre as execuções física e financeira, a Sec-SE identificou um desequilíbrio econômico-financeiro em desfavor do Coren/SE no valor de R$ 76.506,18 (correspondente a 1,876% do valor do contrato) , decorrente da redução do desconto percentual inicialmente ofertado quando da celebração do 5º termo aditivo, desequilíbrio esse que já compreenderia a majoração do preço do elevador em valor acima daquele que seria obtido se aplicado o BDI do contrato ao custo do produto proposto pelo fornecedor. Aquela unidade técnica constatou, também, que as majorações de valor do contrato em questão alcançaram o percentual de 26,1%, ultrapassando, portanto, o limite de 25% permitido pelo § 1º do art. 65 da Lei 8.666/1993.
8.	Posiciona-se aquela unidade técnica, então, no sentido de que se deva determinar ao Conselho Regional de Enfermagem em Sergipe que, mediante procedimento em que se assegure à empresa contratada o direito ao contraditório e à ampla defesa, adote providências com vistas a corrigir o desequilíbrio econômico-financeiro mencionado (fls. 3/6, peça 51) .
9.	O exame dos processos de pagamento de verbas indenizatórias (auxílio representação, jeton e diária) aos conselheiros nos exercícios de 2010 a 2012, por sua vez, revelou inconsistências que aparentemente confirmam as denúncias a esse respeito, motivando proposta de determinação no sentido de que sejam adotadas as providências cabíveis para, se eventualmente confirmados pagamentos indevidos, promover-se o ressarcimento aos cofres do Coren/SE (fls. 6/8, peça 51) .
10.	No que tange ao suposto uso ilegal de linhas de telefones celulares pertencentes ao Coren/SP, a Sec-SE apresenta ponderações tanto em relação à baixa a materialidade de tal despesa quanto no que pertine à inviabilidade de apurar eventuais irregularidades a respeito da matéria, tendo em vista tratarem-se de ocorrências verificadas no final da década de 1990 e início dos anos 2000. A seu ver, precisa ainda levar-se em conta que os problemas constatados naquele período já foram enfrentados nos processos 0000991-30.2008.4.05.8500 (penal) e 0002033-46.2010.4.05.8500 (improbidade) , bem como que o denunciante não indica, quanto ao tema, qualquer irregularidade em concreto, apresentando, de forma genérica, meras suposições carentes de comprovação, quadro que motiva aquela unidade técnica a concluir que não se configura a necessidade de adoção de ações de controle em relação ao tema por parte desta Corte de Contas (fls. 8, peça 51) .
11.	Diante dos elementos constantes dos autos, não vislumbro motivos para divergir das conclusões da unidade instrutiva. Findo, portanto, por acolher o seu parecer, incorporando suas análises como minhas razões de decidir, assim como por endossar em essência suas propostas de encaminhamento, ainda que, nesse caso, com uma ressalva e os ajustes de forma julgados pertinentes. Nesse sentido, explicito deixar de acompanhar a proposta de determinar-se a retenção, do saldo a pagar ou do valor da garantia contratual, no âmbito do Contrato 06/2016, de montante equivalente ao desequilíbrio econômico financeiro, em desfavor da Administração, identificado na execução daquele ajuste (item 37.c.i da instrução) . Faço-o em função de entender que referida providência, correspondente a uma medida cautelar, somente poderia ser adotada após a promoção de oitivas do Coren/SE e da empresa contratada, preliminares ainda não realizadas. Ao mesmo tempo, tendo em vista o reduzido montante do desequilíbrio em questão (R$ 76.506,18) , considero que não seria razoável o retorno dos autos à unidade técnica apenas para que as oitivas pudessem ser levadas a efeito. Em relação ao tema, então, entendo suficiente a outra diretiva proposta, no sentido de que se busque, por meio de processo administrativo em que se assegure o contraditório e a ampla defesa, o saneamento do indicativo do referido desequilíbrio, inclusive, se for o caso, mediante seu devido ressarcimento. 
	Ante o exposto, manifesto-me por que o Tribunal aprove o acórdão que ora submeto à deliberação deste Colegiado.
TCU, Sala das Sessões Ministro Luciano Brandão Alves de Souza, em 13 de março de 2019.
AUGUSTO SHERMAN CAVALCANTI 
Relator